臺灣高等法院刑事判決　　　　　　　 94年度上更(一)字第306號
上　訴　人
即自 訴 人　乙○○
代　理　人　唐琪瑤律師
被　　　告　甲○○
被　　　告　丙○○
　　　　　　丁○○
　　　　　　戊○○
上三人共同
選任辯護人　李國煒律師
上列上訴人因自訴被告等違反著作權法案件，不服臺灣桃園地方
法院91年度自字第156號、92年度自字第27號，中華民國93年8月
26日第一審判決，提起上訴，經判決後，由最高法院發回更審，
本院判決如下：
    主  文
原判決關於甲○○、丙○○、丁○○部分撤銷。
甲○○、丙○○、丁○○共同意圖營利，而以重製之方法侵害他
人之著作財產權，各處有期徒刑陸月，如易科罰金，均以佰元
折算壹日。
其他上訴駁回。
    事  實
一、甲○○與丙○○、丁○○兄弟原為德鑫包裝科技股份有限公
    司（下稱德鑫公司）之協理、職員，於民國89年 8月4日、9
    日自德鑫公司離職後，旋即開設禾加欣自動化科技股份有限
    公司（下稱禾加欣公司），由丙○○之配偶戊○○（另經無
    罪判決，詳後述）擔任名義負責人，丙○○擔任監察人，甲○○為董事。甲○○、丙○○及丙○○三人，銷售與德鑫公
    司及德鑫公司關係企業沛鑫塑膠股份有限公司（以下簡稱沛
    鑫公司）相同之收縮膜標籤機。均明知乙○○於86年間以德
    鑫公司生產系列之產品為背景，拍攝而成之彩色熱收縮膜成
    品照片，係乙○○享有著作權之攝影著作，不得任意重製，
    竟基於共同之犯意，意圖營利銷售產品，於89年11月，由丁○○委請不知情之林啟健（已死亡）為禾加欣公司架設電腦
    網站（登記網址為http://www.labe1999.com ）91年初，將
    前開照片之攝影著作予以重製，張貼於網站之網頁中，公開
    展示予不特定客戶觀看，藉此推銷禾加欣公司產品。嗣因德
    鑫公司客戶發現，轉知德鑫公司及乙○○因而查獲（列印91
    年6月26日網頁）。
二、案經被害人乙○○向原審法院提起自訴。
    理  由
一、被告甲○○、丙○○、丁○○有罪撤銷改判部分：
（一）訊據被告甲○○、丙○○、丁○○均矢口否認上開犯行。
      被告甲○○辯稱：上開網站並非禾加欣公司架設，禾加欣
      公司網站之網址為http://www.hardgoodsnet.com ，於90
      年 9月間即已規劃完成，禾加欣公司不會有二個網站，以
      避免混淆，其並未使用http://www.labe1999.com 網站云
      云。被告丙○○辯稱：其在德鑫公司任職時，未接觸過自
      訴人之照片，自訴人提出自訴之後，始知有上開照片。又
      德鑫公司與禾加欣公司都是在做機器，客戶看到照片之後
      ，不會誤認為同一家公司，且自訴人照片所示產品外包裝
      之套膜，不僅德鑫公司有做，其他廠家之機器也做，照片
      瓶子只是在輔助說明機器製作之功能，亦屬合理之使用云
      云。被告丁○○辯稱：上開網站是其委託林啟健架設的，
      網站內的圖片，一些是禾加欣公司自己拍的，自訴人之照
      片可能是林啟健自己從網路上抓過來，其並不知情，無犯
      罪之故意云云。
（二）經查：
    1.本件系爭照片是自訴人於86年間，為了宣傳德鑫公司產品
      而拍攝。為自述人陳述在卷，並有提出之底片（底片經原
      審法官當庭核對無誤後，發還自訴人，見原審卷第42頁）
      及沖洗之照片（見原審卷第49頁）在卷可資證明。而自訴
      人於拍攝本張照片後，即授權陸續公開刊載在「1999年 5
      月台灣國際包裝工業雜誌」第80期第10頁，廠商名稱併列
      德鑫公司及其關係企業沛鑫公司（見原審卷第13頁、第14
      頁）、「2000年6月臺北食品機械參展名錄」第3頁，廠商
      名稱列上海沛鑫（見原審卷第15頁、第16頁）、「2001年
      6 月臺北國際包裝展亞洲包裝工業特刊」第70頁，廠商名
      稱併列沛鑫及德鑫公司（見原審卷第17頁、第18頁），有
      各該刊物之影本在卷可參。
    2.依本件著作完成時之著作權法（即87年 1月21日修正前之
      法律）第13條規定：著作人於著作完成時享有著作權。則
      自訴人在拍攝上開照片完成時，即享有該攝影著作之著作
      權。被告等雖稱該照片為簡單之拍攝，並無原創性，不享
      有著作權云云。然著作權法所謂之原創性，僅以該著作能
      表現出作者獨特之構思，即具有原創性，並不以具有藝術
      或美學上之相當水準為必要。而攝影著作，於主題之選擇
      、光影之處理、修飾、組合或其他藝術上賦形之方法，以
      攝影機產生之著作，即受保護。本件照片於產品之選取、
      排列，仍包含其本身之構思，此與單純就所見實物予以拍
      攝之情形並不相同，應屬有原創性之攝影著作。又攝影著
      作所保護的是該攝影本身，並非攝影中之物體，故照片中
      之產品非授權德鑫公司單獨套膜，無礙於自訴人擁有該照
      片攝影著作權。
    3.本件照片未經自訴人同意，即遭翻拍張貼在網址http：//
      www.labe1999.com電腦網路網站內網頁上，有自訴人於91
      年 6月26日列印自前開網站網頁之資料在卷可憑（見原審
      卷第25頁至第29頁）。
    4.被告丁○○於原審坦承：上開網站是由其出資請林啟健設
      計的，架設網站時，其也在禾加欣公司工作，當時禾加欣
      還沒有網站，所以其想做這個網站，有告訴同案被告丙○○、甲○○，他們也都沒有意見。做完網站後其有看過，
      也給他們二人看過。在製作網站時，有拿禾加欣公司機器
      方面的彩頁給林啟健看，後來也繼續請林啟健修改，此張
      照片是後來修改網站時張貼的等語（見原審卷第 246頁）
      。
    5.依電信警察隊任務編組91年11月12日電警電字第09150052
      2-0 號書函與所附註冊網域名稱查詢資料報表、網頁設計
      信用卡訂購單、全戶.labe1999. com』係西格瑪國際行銷
      有限公司所代管，託管人為丁○○，身分證字號Ｚ0000000
      00，查戶役資料丁○○為被告丙○○之胞弟」（見原審卷
      第71頁、第78頁）。又由網路資料查詢網址http://www.l
      abe1999.com之網站是由Jimmy Lin向西格瑪國際行銷有限
      公司登錄（見原審卷第129頁、第130頁）。證人呂雙福亦
      稱：丁○○有一次請其製作網頁，因其沒空，即請林啟健
      幫丁○○做，當時林啟健是委由西格瑪公司登記（見原審
      卷第 155頁），足見上開網頁確係被告丁○○委由林啟健
      製作。
    6.本院依網站申請人向西格瑪公司留下之聯絡電話（見原審
      卷第73頁、第 274頁）查詢當時之電話使用人資料，其中
      (00)0000000電話於89年11月29日至90年7月13日由張連珠
      名義使用，其間於90年1月9日將該機移至中壢市○○路10
      8號8樓（見本院上訴卷(一)第28頁），0000000000電話於90
      年1月31日至同年6月18日亦為張連珠名義（見本院上訴卷
      (一)第40頁）。經訊之證人張連珠稱：是某網友向其借用名
      義申請的（見本院上訴卷(一)第106頁、第107頁）。經查詢
      中壢市○○路108號8樓戶籍資料，係由林啟健之前妻設籍
      （見本院上訴卷(一)第 130頁），再據以查得林啟健之戶籍
      資料，林啟健業於90年 8月31日死亡（見本院上訴卷(一)第
      190頁、第191頁），益証被告丁○○及證人呂雙福所述上
      開網站係由被告丁○○委由林啟健製作確屬實在。
    7.被告甲○○、丙○○、丁○○等原均為德鑫公司之員工。
      被告甲○○亦自承：原在德鑫公司負責現場生產製造及設
      備研發（見原審卷第 222頁）；被告丙○○供稱：原在德
      鑫公司是協理，為職掌經營之主管（見本院上訴卷(一)第13
      7頁）。自訴人指：被告丁○○自87年3月20日起任職德鑫
      公司，於89年8月9日離職，擔任公司研發及繪圖工作與機
      器組裝（見本院上訴卷(一)第71頁）。又依被告甲○○、丙○○與德鑫公司董事黃福全（即自訴人之配偶），於89年
      8月4日簽定之協議書記載：「一、甲方（甲○○、丙○○
      ）同意無條件將如附件一所示之一切專利權利，無償讓與
      乙方（黃福全），並配合乙方辦理相關讓渡程序。二、甲
      方（甲○○、丙○○）同意將所知、所悉德鑫公司機械圖
      稿，於民國89年8月5日親至德鑫公司協助移交。三、乙方
      （黃福全）同意甲方（甲○○、丙○○）自即日起自動離
      職」（見原審卷第22頁、第23頁）。而依丁○○之勞工保
      險加保申報表，其確自87年 3月20日任職德鑫公司，而於
      89年8月9日離職（見本院上訴卷(一)第78頁、第79頁）。沛
      鑫公司係生產「PVC收縮標籤及OPP彩色印標籤」，而德鑫
      公司係生產「收縮套膜標籤機」（見本院上訴卷(一)第 116
      頁），亦即德鑫公司所生產之「收縮套膜標籤機」係以不
      同型式將標籤套入不同瓶身，為套上收縮膜之機器。德鑫
      公司生產之全自動收縮膜套標籤機DSL-225M及DSL-345M機
      型亦使用本件照片（見本院上訴卷(一)第127之1至4頁）。
      該照片確係為推銷德鑫公司所生產之各型號全自動收縮膜
      套標籤機而為拍攝。被告甲○○、丙○○、丁○○於離職
      後，另組禾加欣公司，亦產銷同種類之收縮膜標籤機，有
      禾加欣公司基本資料查詢表在卷可查，被告甲○○、丙○○、丁○○確有犯罪之動機及行為，彰彰甚明。
    8.http://www.labe1999.com 網址之網頁內容係介紹禾加欣
      公司之發展概況、產品型號簡介、產品展示、聯絡方式等
      行銷廣告，且係被告丙○○之弟丁○○委託架設、代管之
      事實及被告丁○○且陳稱：請人架設網站當時，我也在禾
      加欣公司工作，我們公司當時還沒有設網站，我有告訴丙○○、甲○○，他們都沒有意見，做完網站後我有看過，
      也給他們二人看過，這張照片是九十一年年初修改網站後
      張貼的，已如前述，足見該網站確係禾加欣公司使用無訛
      。而被告甲○○、丙○○、丁○○三人先前既均任職於自
      訴人及其配偶黃福全開設之德鑫公司，從事相類性質之熱
      收縮模產品製造技術；自訴人拍攝本張照片，又係供廣告
      、推銷德鑫公司產品之用。而禾加欣公司上開網站使用該
      照片，亦係為推銷相同產品而盜用。被告丁○○雖陳稱：
      照片可能是代做網站之林啟健從網路上隨意抓下來的云云
      。然林啟健受託架設網站，在於使網站能正常運作，該網
      站究應儲放何種資料及廣告宣傳，顯非林啟健所得決定。
      且林啟健並非從事生產、製造熱收縮膜業務之人，如何隨
      意取得照片，且不顧他人著作權，供被告等使用，超出其
      受託業務範圍之工作，實與情理不符。又一人或一公司擁
      有數個網站，事所恆有，被告甲○○提出之名片上，縱然
      未註記上開網站之網址，亦不足為其有利之認定。至被告
      丁○○雖稱修改後網站資料，被告甲○○、丙○○有無看
      過不知道云云，與該網站為推銷禾加欣公司產品之目的不
      符，與情理有悖，當係迴護共犯之詞，不足憑信。
    9.著作權法對於著作權人行使著作權，固設有合理使用之限
      制，然本件被告甲○○、丙○○、丁○○三人係基於銷售
      其產品營業上之目的而使用系爭照片；且該照片所呈現之
      實質意函乃為宣傳確有製造國內知名廠牌飲料、食品自動
      套標籤機之技術，故將所承製之各大知名廠牌所使用套標
      籤之瓶罐、外包裝等一一呈現，用供證明所製造之自動套
      膜標籤機等自動控制設備，已得各大知名廠商肯定與選用
      ，故系爭照片所呈現之市場，具有相當經濟價值。被告等
      所經營之禾加欣公司與自訴人所經營之德鑫公司其主要之
      營業項目均為生產自動套膜標籤機等自動控制設備，而該
      生產設任備均屬龐大之機器，一般購買自動套膜標籤機之
      客戶，不僅由機器設備之外觀或機器照片辨識該設備，另
      標籤之瓶罐等成品照片具有介紹宣傳其功能，是系爭照片
      對於自動套膜標籤機之廣告宣傳具有相當之份量。除宣傳
      上有成品展示之功效外，並有宣示知名大廠商選用之意義
      。被告等因營業上之目的意圖營利銷售而使用系爭照片，
      實難謂屬合理使用之範疇。
   10.綜上所述，被告甲○○、丙○○、丁○○所辯，應屬卸責
      之詞，不足採信，其罪證明確，犯行洵堪認定，應予依法
      論科。
（三）被告行為後，著作權法業於92年7月9日及93年9月1日兩度
      修正公布施行。該法第91條第 2項原規定：「意圖銷售或
      出租而擅自以重製之方法侵害他人之著作財產權者，處六
      月以上五年以下有期徒刑，得併科新台幣三十萬元以下罰
      金」。92年 7月9日修正之第91條第1項規定：「意圖營利
      ，而以重製之方法侵害他人之著作財產權者，處五年以下
      有期徒刑、拘役，或併科新臺幣二十萬元以上二百萬元以
      下罰金」。93年 9月1日修正之第91條第2項規定：「意圖
      銷售或出租而擅自以重製之方法侵害他人之著作財產權者
      ，處六月以上五年以下有期徒刑，得併科新臺幣二十萬元
      以上二百萬元以下罰金」。經比較結果，以92年7月9日修
      正公布之中間法最有利於被告，依刑法第2條第1項但書規
      定，自應適用該中間法。核被告所為，係犯92年7月9日修
      正公布之著作權法第91條第 1項意圖營利而以重製之方法
      侵害他人之著作財產權罪。被告甲○○、丙○○、丁○○
      間，有犯意之聯絡及行為之分擔，皆為共同正犯。
（四）原審對被告甲○○、丙○○、丁○○部分，未詳予研求，
      遽為無罪之判決，自嫌欠洽。自訴人上訴意旨，指摘原判
      決不當，為有理由，應由本院將此部分撤銷改判。爰審酌
      被告甲○○、丙○○、丁○○各人之犯罪動機、目的、素
      行、犯罪情節、犯罪後態度及其他一切情狀，乃判決如主
      文第 2項所示之刑，並諭知易科罰金之折算標準，以示懲
      儆。
二、被告戊○○無罪上訴駁回部分：
（一）公訴意旨另以：被告戊○○為禾加欣公司之負責人，與其
      夫丙○○及甲○○、丁○○等，基於共同及概括之犯意，
      明知自訴人乙○○於86年間以德鑫公司生產系列之產品為
      背景，拍攝而成之彩色熱收縮膜成品照片，係乙○○享有
      著作權之攝影著作，不得任意重製，竟仍基於共同之犯意
      ，意圖營利銷售產品，於89年11月，由丁○○委請不知情
      之林啟健（已死亡）為禾加欣公司架設電腦網站（登記網
      址為http://www.labe1999.com）91年初，將前開照片之
      攝影著作予以重製，張貼於網站之網頁中，公開展示予不
      特定客戶觀看，藉此推銷禾加欣公司產品。嗣因德鑫公司
      客戶發現，轉知德鑫公司及乙○○因而查獲（列印91年6
      月26日網頁），因認被告戊○○涉有著作權法第91條第1
      項之罪嫌。
（二）訊之被告戊○○堅決否認有違反著作權法之犯行，辯稱：
      其僅係禾加欣公司之掛名負責人，所有之公司事務及掛名
      公司事宜，均為其夫丙○○所為，其另在台灣東電化股份
      有限公司任職，對本件完全不知情等語。
（三）查被告戊○○僅係禾加欣公司之掛名負責人，另任職東電
      化公司，有其提出之台灣東電化股份有限公司之服務證明
      書（見原審卷第 227頁），所得稅扣繳憑單等為憑（見原
      審卷第 257頁）。亦經其他同案被告甲○○、丙○○、丁○○陳明屬實。且被告戊○○前亦未任職德鑫公司。此外
      復查無其他任何積極證據，足以證明其參與本件犯行或有
      共同之犯意聯絡，不能因其夫丙○○利用其名義為禾加欣
      公司掛名負責人，遽認定其犯行。
（四）原審對被告戊○○部分，認不能證明其犯罪，為無罪之諭
      知，於法並無不合。自訴人上訴意旨，仍指其為共犯，核
      無理由，此部分上訴，應予駁回。
三、據上論斷，應依刑事訴訟法第368條、第369條第 1項前段、
    第364條、第299條第1項前段，92年 7月9日修正公布之著作
    權法第91條第1項，刑法第11條前段、第2條第 1項但書、第
    41條第1項前段，罰金罰鍰提高標準條例第2條，判決如主文
    。
中    華    民    國    94    年    8     月    30    日
                  臺灣高等法院刑事第二十三庭
                              審判長法  官  尤豐彥
              　                    法  官  鄧振球
                　                  法  官  趙功恆
以上正本證明與原本無異。
如不服本判決，應於收受送達後十日內向本院提出上訴書狀，其
未敘述上訴之理由者並得於提起上訴後十日內向本院補提理由書
（均須按他造當事人之人數附繕本）。
                                    書記官  孫佩琳
中　　華　　民　　國　　94　　年　　8 　　月　　30　　日
附錄本案論罪科刑法條全文：
92年7月9日修正之第91條第1項
意圖營利，而以重製之方法侵害他人之著作財產權者，處五年以
下有期徒刑、拘役，或併科新臺幣二十萬元以上二百萬元以下罰
金。
